【裁判字號】    97,上,89
【裁判日期】    971014
【裁判案由】    排除侵害
【裁判全文】
臺灣高等法院民事判決                    97年度上字第89號
上  訴  人  臺北縣新店市公所
法定代理人  乙○○
訴訟代理人  甲○○
            丙○○
被上  訴人  壬○○○
            戊○○
            癸○
            庚○○
            丁○○
            辛○○
            己○○
共      同
訴訟代理人  曾肇昌律師
複代  理人  朱昭勳律師
上列當事人間排除侵害事件，上訴人對於中華民國96年9月19日
臺灣臺北地方法院96年度訴字第4008號第一審判決提起上訴，本
院於97年9月30日言詞辯論終結，判決如下：
    主  文
原判決關於命上訴人給付部分，及該部分假執行之宣告，並訴訟
費用之裁判均廢棄。
前開廢棄部分，被上訴人在第一審之訴及假執行之聲請均駁回。
第一、二審訴訟費用由被上訴人連帶負擔。
    事實及理由
一、被上訴人主張：坐落臺北縣新店市○○段四城小段204地號
    之土地（以下稱系爭土地），原為伊之被繼承人萬田宗所有
    。萬田宗於民國95年3月10日死亡，伊為辦理繼承而就系爭
    土地向上訴人申請農地農用證明。詎上訴人竟未經伊等同意
    擅自於如原判決附圖（以下稱附圖）所示B、G部分拓寬農路
    、鋪設柏油，並以「現場鋪設有非農業經營必要之柏油」為
    由，駁回伊之申請。上訴人鋪設柏油行為已侵害伊之所有權
    ，應予排除，並返還土地等情。爰依民法第767條之規定，
    求為命上訴人應將系爭土地如附圖所示B、G部分，面積分別
    為354平方公尺、153平方公尺之道路（以下稱系爭道路）設
    施除去後，將該部分土地返還伊之判決。原審判命上訴人應
    將系爭道路設施除去，並駁回被上訴人其餘請求。上訴人就
    前開敗訴部分聲明不服，提起上訴。被上訴人於本院答辯聲
    明：上訴駁回（原判決關於駁回被上訴人請求返還系爭土地
    部分，未據其聲明不服，已告確定）。
二、上訴人則以：系爭道路之現有柏油非伊所鋪設，被上訴人亦
    未舉證證明為伊所鋪設，自不得請求伊除去；且系爭土地總
    面積3,758平方公尺，扣除其中515平方公尺鋪設柏油作為道
    路使用外，其餘3,243平方公尺業已核發農業使用證明書，
    被上訴人之所有權未受侵害等語，資為抗辯。並上訴聲明：
    如主文所示。
三、查系爭土地原為萬田宗所有，其已於95年3月10日死亡，被
    上訴人為萬田宗之繼承人，又系爭土地如附圖所示B、G部分
    ，現鋪設有柏油路面，面積分別為354平方公尺、153平方公
    尺等事實，為兩造所不爭，復有土地登記簿謄本、戶籍謄本
    、複丈成果圖等件在卷可稽，堪信為真實。
四、被上訴人主張，系爭土地如附圖所示B、G部分之柏油路面，
    為上訴人未經伊之同意所鋪設，上訴人應予除去等情，為上
    訴人所否認，並以前揭情詞置辯。經查：
  (一)當事人主張有利於己之事實者，就其事實有舉證之責任，民
    事訴訟法第277條定有明文。本件被上訴人主張，系爭土地
    如附圖所示B、G部分之柏油路面，為上訴人所鋪設一節，已
    為上訴人所否認，被上訴人自應對此項有利於己之事實，負
    舉證之責。被上訴人雖舉95年11月14日會勘記錄以為證明，
    惟查，該會勘記錄係記載：「會勘結論：經與勘人員會勘，
    依里長、里民稱，本市○○路595號、595之1號、595之2號
    595之3號前路面柏油（寬5至8公尺，長約60公尺），施作已
    超過20年，最初係本所依里長、里民建議鋪設柏油，期間本
    所又依民眾反應有再補修坑洞。」等語（見原審卷第23頁）
    ，又參與會勘之上訴人承辦人子○○於本院證稱：「我接此
    區域是在94年5月接的，負責此區域所有工務的承辦人，…
    當天我們去現場會勘依據里長及當場其他人的陳述作成會勘
    紀錄。」「（你本人是否知悉系爭路段現狀柏油是否新店市
    公所所鋪設？）我不知道，我是依照當時里長及當時會勘的
    人陳述於20幾年前就鋪好。」等語（見本院卷第156頁），
    足證該會勘紀錄係上訴人之承辦人於會勘現場，依里長及其
    他里民之陳述內容作成，非上訴人於訴訟外之自認，且依前
    開文字內容，上訴人亦無承認該柏油路面為其所鋪設之意，
    自難據為上訴人鋪設上開柏油路面之證據。
  (二)系爭道路所屬之臺北縣新店市日興里里長呂盛文於本院證稱
    ：「（595號路段〈即附圖所示B部分〉現在是否有鋪設柏油
    ？）有的，是我當里長之前就有鋪設，我83年擔任里長。59
    5之2那整排鐵皮屋在蓋之前就已經有柏油，蓋鐵皮屋的主人
    於蓋鐵皮屋時有將整個路段整修過，因為當時在蓋鐵皮屋很
    亂，而且都是泥巴，所以才將整個路段以柏油鋪設過。」「
    （何時蓋鐵皮屋？）應該超過10年。」等語，參以上訴人所
    提87年11月15日系爭土地之空照圖（以下稱87年空照圖）所
    示，該B部分為瀝青混凝土（見本院卷第106頁），堪認系爭
    土地如附圖所示B部分於10年前為第三人蓋鐵皮屋時將該路
    段整修，並以柏油鋪設路面。雖證人呂盛文另證稱：「（蓋
    完鐵皮屋之後該路段是否有再做整修？）因為該路段常積水
    ，才會有坑洞，如果有坑洞里民會反應，我會向公所反應，
    公所也是以柏油來修補。」等語（見本院卷第156頁背面、
    第157頁），惟其亦稱：「（你最後一次看到公所修補何時
    ？）大概有6、7年沒有修補。」等情，而證人子○○亦證述
    ，伊在94年5月接辦此路段，據伊所知市公所從未去補過該
    路段之坑洞等情。證人呂盛文則另稱，伊於會勘時認定為市
    ○○○○路面，係因伊認為現在的道路很多都是私人，但是
    碰到路面有破損，都要向市公所反應，再由市公所維修之故
    （見本院卷第157頁及背面）。參以上訴人為公家機關，其
    修補道路當有預算支出等資料，上訴人迄不能提出文書資料
    以為證明，自不能僅以證人呂盛文前述，上訴人曾於6、7年
    前修補該路段之坑洞等情，即認系爭土地如附圖所示B部分
    道路上之柏油為上訴人所鋪設。
  (三)次查，證人呂盛文固證稱：「（593號路段〈即附圖所示G部
    分〉何時開始鋪設柏油？）該路段鋪設柏油，也是我擔任里
    長之前就已經鋪設。」「（該路段中間是否有再整修或鋪設
    過？）因為中間市公所要維護五重溪，要做護岸，所以有將
    路面破壞，公所於工程完工之後有去修護，同樣也是以柏油
    修補，大概是6、7年前，一直到現在中間都沒有其他人去鋪
    設或整修過。」等情（見本院卷第157頁），惟依前述，證
    人對如何認定係由上訴人鋪設柏油路面一節，並無法具體說
    明，僅稱伊認為現在的道路很多都是私人，但是碰到路面有
    破損，都要向市公所反應，再由市公所維修等情，而依87
    年空照圖所示，附圖所示G部分道路，斯時為混凝土路面（
    見本院卷第106頁），亦與證人呂盛文所稱，該路段在其擔
    任里長前即鋪設柏油，期間因市公所要維護五重溪，於工程
    完工之後同樣也是以柏油修補一節不同。另依系爭土地96年
    1月30日空照圖所示，該部分已為柏油路面（見本院卷第102
    頁），被上訴人迄不能證明目前該G部分之柏油路面確為上
    訴人所鋪設，則其主張上訴人應予除去，亦屬無據。
五、綜上所述，被上訴人既不能證明系爭土地如附圖所示B、G部
    分之柏油路面為上訴人所鋪設，則其本於民法第767條規定
    ，請求上訴人將系爭道路設施除去，為無理由，不應准許。
    其假執行之聲請亦失所附麗，應併予駁回。原審判命上訴人
    給付，並為假執行之宣告，自有未洽。上訴意旨指摘原判決
    此部分不當，求予廢棄改判，為有理由。自應由本院予以廢
    棄，改判如主文第2項所示。
六、據上論結，本件上訴為有理由。依民事訴訟法第450條、第
    85條第2項，判決如主文。
中    華    民    國    97    年    10    月    14    日
                    民事第十一庭
                        審判長法  官  鄭雅萍
                              法  官  徐福晉
                              法  官  詹文馨
正本係照原本作成。
如不服本判決，應於收受送達後20日內向本院提出上訴書狀，其
未表明上訴理由者，應於提出上訴後20日內向本院補提理由書狀
（均須按他造當事人之人數附繕本）上訴時應提出委任律師或具
有律師資格之人之委任狀；委任有律師資格者，另應附具律師資
格證書及釋明委任人與受任人有民事訴訟法第466條之1第1項但
書或第2項（詳附註）所定關係之釋明文書影本。
中    華    民    國    97    年    10    月    14    日
                              書記官  周淑靜
附註：
民事訴訟法第466條之1（第1項、第2項）：
對於第二審判決上訴，上訴人應委任律師為訴訟代理人。但上訴
人或其他法定代理人具有律師資格者，不在此限。
上訴人之配偶、三親等內之血親、二親等內之姻親，或上訴人為
法人、中央或地方機關時，其所屬專任人員具有律師資格並經法
院認為適當者，亦得為第三審訴訟代理人。


司法院資訊處製作；財團法人民間司法改革基金會備份。
